【裁判字號】    90,台上,2414
【裁判日期】    900420
【裁判案由】    偽造文書
【裁判全文】
最高法院刑事判決                                九十年度台上字第二四一四號
    上  訴  人  甲○○
右上訴人因偽造文書案件，不服臺灣高等法院臺南分院中華民國八十八年一月二十一
日第二審判決（八十七年度上訴字第一六八四號，起訴案號：臺灣嘉義地方法院檢察
署八十六年度偵字第五三八八號），提起上訴，本院判決如左：
    主  文
原判決撤銷，發回臺灣高等法院臺南分院。
    理  由
本件原判決認定上訴人甲○○明知遠東機械股份有限公司（下稱遠東公司）擬委託其
銷售該公司日後在嘉義市○○段二○五、二一七號土地上興建之房屋，僅止於口頭商
談階段，並未正式定案，竟為取信陳昌儒與其他有意參與投資者，於民國八十五年九
月間某日，在台北市○○路某不詳地點，利用不知情之篆刻師偽造遠東公司及其負責
人莊富美之印章各一枚，嗣即以該等印章偽造遠東公司委託上訴人經營之益豐廣告股
份有限公司（下稱益豐公司）銷售上開房屋之「委託銷售合約書」，偽造完成後，即
將之交予陳昌儒，而持以行使，陳昌儒再將該合約書傳真予魯芸、張春琦等有意參與
投資之人，足以生損害於遠東公司、莊富美及陳昌儒、魯芸、張春琦等人等情，因而
維持第一審法院論處上訴人行使偽造私文書，足以生損害於他人罪刑（處有期徒刑六
月）之判決，駁回上訴人在第二審之上訴，固非無見。
惟查：（一）刑事訴訟為發現實質之真實，採直接審理及言詞審理主義，故證據資料
必須經由法院以直接審理之方式加以調查。又除法律另有規定者外，證人必須到庭以
言詞為陳述，如未親身到庭，僅提出書面以代陳述者，即與刑事訴訟法係採直接審理
及言詞審理之本旨有違，依刑事訴訟法第一百五十九條規定，該代替陳述之文書，自
不始得採為判決之依據。茲查卷附遠東公司八十六年八月二十日（八六）遠機營建第
三號函，係該公司負責人莊國欽具名所發，旨在證明前開委託銷售合約書並非遠東公
司董事莊富美代表簽訂，其上印文亦非該公司與莊富美所有（見偵五三八八號卷第二
六頁。而遠東公司八十六年十二月四日（八六）遠機營建字第五號函，則係由該公司
負責人莊國欽與管理部職員蔡群英共同具名所發，其內容旨在證明遠東公司未曾與益
豐公司及上訴人簽訂系爭委託銷售合約書（見同上卷第一○四頁），則莊國欽、蔡群
英等人自係居於證人地位，上開書面文件應屬證人莊國欽、蔡群英之書面陳述，顯無
證據能力，原判決執上開書函為不利於上訴人之認定，其採證有違證據法則。（二）
審理事實之法院，對於案內與論罪科刑、罪名成立與否有關之一切證據，除認為不必
要者外，均應詳為調查，然後基於調查所得之心證以為判斷之基礎；苟與待證事實有
重要關係，在客觀上認為應行調查，又非不易調查或不能調查之證據，而未依法加以
調查，率予判決者，即有刑事訴訟法第三百七十九條第十款所稱應於審判期日調查之
證據未予調查之違法。上訴人於原審辯稱：「遠東機械公司負責人莊富美確有在她公
司員工多人的面前，口頭承諾興建的房屋由我銷售，合約書的內容她有看過，也有經
過她同意」、「本合約係由雙方事前協議，且經過多次口頭及文字之修訂才送交打字
，打字完稿後，還送交一份給遠東公司專案承辦人洪麗妍」（見原審卷第六二頁、第
六六頁背面），並聲請傳喚遠東公司職員詹志成、蔡群英、洪麗妍等人為證（見原審
卷第六三頁背面、第六七頁背面），則遠東公司董事莊富美是否授權上訴人代刻印章
製作系爭委託銷售合約書、該合約內容曾否經訂約雙方一再協商、折衝、製作完成後
有否送交一份予遠東公司備查，攸關上訴人被訴之偽造私文書罪名能否成立至鉅，自
應詳加查證剖析釐清，原判決就上訴人傳喚證人詹志成、蔡群英、洪麗妍之聲請，未
予調查，於理由內復未說明何以無傳喚查證之必要，有未盡調查能事及理由不備之違
法。（三）「偽造之印章、印文或署押，不問屬於犯人與否均沒收之」，為刑法第二
百十九條所明定，原判決認定卷附之委託銷售合約書內之遠東公司及其負責人莊富美
之印文均屬偽造，如若無誤，則依該份合約書所示，其內計有偽造之遠東公司印文二
枚（即合約首甲方欄、立合約書人甲方欄各有一枚）、莊富美印文五枚（見偵五三八
八號卷第十六頁至二三頁），第一審判決認上開合約書內祇有偽造之遠東公司及其負
責人莊富美印文各一枚，致僅就該二枚偽造之印文併予宣告沒收，即非適法，原判決
仍予維持，於法有違。以上，或係上訴意旨所指摘，或為本院得依職權調查之事項，
應認原判決有撤銷發回更審之原因。又原判決不另為無罪諭知之上訴人詐欺部分，因
公訴人認與行使偽造私文書部分有牽連犯之裁判上一罪關係，基於審判不可分原則，
應併予發回。
據上論結，應依刑事訴訟法第三百九十七條、第四百零一條，判決如主文。
中      華      民      國     九十     年      四      月     二十     日
                              最高法院刑事第一庭
                                  審判長法官  施  文  仁
                                        法官  張  淳  淙
                                        法官  林  永  茂
                                        法官  蕭  仰  歸
                                        法官  洪  佳  濱
      右正本證明與原本無異
                                              書  記  官
中      華      民      國     九十     年      四      月    二十五    日


司法院資訊處製作；財團法人民間司法改革基金會備份。
